【裁判字號】    97,台上,5542
【裁判日期】    971031
【裁判案由】    誣告
【裁判全文】
最高法院刑事判決            九十七年度台上字第五五四二號
上  訴  人  甲○○
                    號
自訴代理人  徐文宗律師
被      告  乙○○
            丙○○
                    4號
上列上訴人因自訴被告等誣告案件，不服台灣高等法院台中分院
中華民國九十五年一月十七日第二審判決（九十四年度上訴字第
二０四五號，自訴案號：台灣台中地方法院九十四年度自字第十
三號），提起上訴，本院判決如下：
    主  文
上訴駁回。
    理  由
按刑事訴訟法第三百七十七條規定，上訴於第三審法院，非以判
決違背法令為理由，不得為之。是提起第三審上訴，應以原判決
違背法令為理由，係屬法定要件。如果上訴理由書狀並未依據卷
內訴訟資料，具體指摘原判決不適用何種法則或如何適用不當，
或所指摘原判決違法情事，顯與法律規定得為第三審上訴理由之
違法情形，不相適合時，均應認其上訴為違背法律上之程式，予
以駁回。本件原判決維持第一審諭知被告乙○○、丙○○（下稱
被告等二人）無罪之判決，駁回上訴人在第二審之上訴。係以自
訴意旨略稱：乙○○係第一屆台中縣大里市長春老人會（下稱大
里長春老人會）理事長，丙○○為該會臨時雜工兼會計。二人均
明知上訴人甲○○為該會總幹事，因鑑於大里長春老人會業經台
中縣政府於民國九十二年七月三十一日核准設立在案，縣政府亦
已通知大里長春老人會應自行依縣級人民團體圖記刊製規格刻製
，並須將該圖記印模一式四份註明啟用日期送縣政府。上訴人乃
依縣政府指示於九十二年八月五日，填具報告書向擔任理事長之
乙○○及常務監事林鳳主報告，其中第二點載明：「……收支憑
證用途應刻理事長、常務監事、總幹事、會計等職名章，請理事
長、常務監事同意刻製，以利會務」，第四點載以：「訂製關防
圖記、理事長簽名章以及職名章，已向大里富全書局訂製」等語
，並經乙○○及林鳳主核閱後用印確認，大里長春老人會亦於九
十二年八月八日以九十二年大里長春發字第００二號函，檢送「
台中縣大里市常春老人會圖記」、「理事長乙○○」、「總幹事
甲○○」、「常務監事林鳳主」等圖記、印模及職名章，報台中
縣政府備查，並陳明上開圖記、印模自九十二年八月八日起正式
啟用，上開職名章並列入大里長春老人會之財產。乙○○之職名
章既經上訴人向其報告，且經其同意刻製；又上訴人所製作大里
長春老人會收支明細，依上開報告書第二點所示內容，乙○○自
屬已同意以刻製職名章用來蓋在收支憑證之上。另大里長春老人
會九十二年四月至十一月底之收支明細，上訴人於九十二年十二
月十日第四次理監事聯席會議提出報告，並經決議照上訴人所提
資料報告通過，並公布公告欄，被告等二人均出席該次理監事聯
席會議，是該收支明細並無任何疑義。詎被告等二人竟共同意圖
使上訴人受刑事處分，於九十三年二月十八日具狀稱：「甲○○
未經乙○○之同意竟偽刻理事長乙○○長條印章用印於收支影本
之上，另甲○○收受丙○○所交付之會員入會費後，挪用公款、
侵占入己。」諸杜撰不實內容，向法院自訴上訴人涉犯偽造文書
、業務登載不實、業務侵占等罪嫌，嗣經法院判決上訴人無罪確
定等情。因認被告等二人涉犯刑法第一百六十九條之誣告罪嫌云
云。惟經審理結果以被告等二人均否認有誣告犯行，乙○○辯稱
：上訴人刻的長條職名章並沒有經過伊同意，伊也未在收支表上
蓋章，該收支表帳目也不清楚，伊所告的事由是實在的，並沒有
誣告；丙○○辯稱：本件係因大里長春老人會第一屆第四次理監
事聯席會時，上訴人提出大里長春老人會收支表，但未蓋章，亦
未檢具收支憑證，詎料數日後，公布欄上貼出此份公告，並蓋上
同一格式之理事長乙○○、總幹事甲○○、常務監事林鳳主之長
條職名章後，引發而來，因乙○○認其並無該職名章，而九十二
年度員工津貼支出共新台幣（下同）九萬六千元而已，何以上訴
人可以擅自編列每月領一萬五千元的薪資，而領取十三萬五千元
，且該收支表帳目不清楚，也未附憑證，伊所告的事實是實在的
，並無誣告各等語。經查：（一）依台中縣政府九十四年四月二
十日府社行字第０九四０一０五二一三號函所示，本件蓋用於收
支報表上之「理事長乙○○」、「總幹事甲○○」及「常務監事
林鳳主」等長條職名章，並不在大里長春老人會向台中縣政府核
備印章之列，此有該會於九十二年八月八日呈報縣政府之圖記印
模一式四份附卷可查。且據柯木雄證稱：「那份縣政府催我們提
出圖記的公文，是總幹事拿給我看的，當時總幹事給我的資料都
沒有蓋三個長條的職名章，之前我都沒有看到那三個長條職名章
，是到收支表公布的時候才看到的」等語。則上訴人於刻製「理
事長乙○○」的長條職名章時，乙○○是否知悉？不無可疑。雖
上訴人曾於九十二年八月五日填具報告書向擔任理事長之乙○○
與擔任常務監事之林鳳主報告，其第二點載以：「……收支憑證
用途應刻製理事長、常務監事、總幹事、會計等職名章，請理事
長、常務監事同意刻製，以利會務工作」，第四點載稱：「訂製
關防圖記、理事長簽名章以及職名章，已向大里富全書局訂製」
等語，惟該報告書係上訴人提出，是否確經乙○○之用印，各執
一詞，無法遽採。且其上理事長的印文是以乙○○的四角私章蓋
用，並無乙○○的簽名。上訴人並自承：該四角私章乙○○曾交
給伊保管，伊說那些需要蓋章，乙○○說如果要印章，就拿給伊
蓋，可能事後年紀大了，有些不記得了，他有放在伊那邊一段期
間，後來伊有還他等語，則乙○○是否知悉有報告書一事，亦非
無疑？九十二年八月二十八日召開大里長春老人會第一屆第二次
理監事聯席會，會中乙○○亦僅就申請立案證書、理事長當選證
書以及上開業經縣政府核備之圖記提出報告；上訴人則僅提及設
立專戶，印鑑三個，均未提及理事長、總幹事、常務監事長條職
名章乙事。縱認上訴人之上開報告書屬實，然上訴人為上開報告
時，該「理事長乙○○」之長條職名章既尚未製作完成，又不足
以證明上訴人於上開長條職名章製作完成後，曾交予乙○○過目
或同意始開始用印，是乙○○稱：其沒有刻該職名章，也沒有看
過該職名章云云，即非無據。且上開長條職名章既未併送縣政府
核備，自難以大里長春老人會曾於九十二年八月八日函送「台中
縣大里市長春老人會圖記」報台中縣政府備查，並陳明自九十二
年八月八日起正式啟用，及上訴人之報告書、大里長春老人會財
產明細表、職名章刻印之統一發票，即遽認乙○○知悉該長條職
名章刻製過程及使用情形。又上訴人所提出之大里長春老人會黏
貼憑證用紙上，經手人欄雖有丙○○簽名及「理事長乙○○」、
「總幹事甲○○」及「常務監事林鳳主」等長條職名章之用印，
然丙○○既為經手之承辦人，衡情即為最先在該黏貼憑證用紙上
簽章之人，至其後核章之人究竟係以何方式簽章，丙○○自無從
預先獲悉，是丙○○辯稱：伊在各該黏貼憑證用紙上簽名時，其
上均尚未有何他人之核章云云，亦非無據，尚不能憑此即推認上
訴人有獲得乙○○之同意刻用「理事長乙○○」之長條職名章及
為丙○○所知悉。（二）卷內資料既無職名章呈報縣政府的紀錄
，乙○○亦否認有收受該長條職名章，另大里長春老人會第一屆
理監事聯席會議從第一次至第四次會，均無此方面的說明，況上
訴人亦自承：因乙○○長期在台東經營事業，所以後來職名章交
給其保管等語。則林鳳主於第一審證稱：有看到上訴人交章給乙
○○云云，存有瑕疵，無法遽採。（三）柯木雄證稱：「（老人
會的總幹事甲○○是否曾經在會議中將收入支出表提出給理監事
承認？）有提出過，但是沒有蓋章，後來我們質疑要有完整的審
閱簽章手續，再影印出來交給理監事，開會當中我們發現不符程
序，報表四月到八月帳簿不應該這樣寫，所以我就將該資料退回
」、「老人會的帳簿沒有經過蓋章就提出，而且記帳沒有按照月
分依序記載」、「收支報表在第一屆第四次會議總幹事才提出，
我看因無人蓋章要討論（有）無憑證，提出來我沒看到也無人蓋
章，是誰做出來的，……做的人無蓋章，要我們蓋章就不對，所
以就要重新提出才有辦法審查」等語；上訴人亦自承：於該第四
次理監事聯席會開會時，收支報表當天並沒有蓋章，只是發給理
監事看云云，又該收支表記載確實甚為簡略，且未依順序記載，
與一般的會計流水帳不符，憑單號數欄亦空白，縱屬真實，亦不
免讓人生疑。另依九十二年十二月十日第四次理監事聯席會議紀
錄所示，於臨時動議時，林鳳主稱：目前決定總幹事負責行政工
作，而會計則交由高小姐（即丙○○），同時今後會員不可亂說
話；魏萬富謂：今後開會，要在理監事會議上開會發言，千萬不
亂說話，互傷對方；李明煥陳以：希望今後各理監事都要同心，
不要意氣用事，凡事及說話，都應相互尊重各等語，顯見理監事
及總幹事間已生齟齬，即令討論提案中決議通過九十二年四月至
十一月底的收入支出明細報告，惟如相關人員對收支有意見，要
非不能質疑，況其上的記載確存有瑕疵，已如上述，則被告等二
人辯稱：收支明細表帳目不清云云，並非無據。（四）大里長春
老人會於九十二年六月二十二日以大里長春發字第００一號函送
台中縣政府備查的九十二年度歲入歲出總預算書有關員工津貼預
算數編列為九萬六千元，但上開收支表記載為九個月乘以一萬五
千元，與預算書明顯不符。則丙○○辯稱：九十二年度員工津貼
支出共九萬六千元而已，何以總幹事可以擅自編列每月領一萬五
千元的薪資，而領取十三萬五千元，而且該收支表帳目不清楚，
也未附憑證等語，於其主觀認識並無不合，至於詳查後究係如何
，要屬另外一回事。而被告等二人質疑上開長條職名章的真實性
，而懷疑有偽刻及偽蓋情事，或因誇大其詞而為申告，或因無法
積極舉證，以致不能證明其所訴之事實為真實，亦難認有誣告之
故意。至於上訴人另指：被告等二人誣指「自訴人收受丙○○所
交付之會員入會費後，挪用公款、侵占入己」諸杜撰不實內容，
向法院自訴，亦涉誣告部分。惟此部分被告等二人於自訴或告訴
之時已有提出收據影本一百六十二件，經與上開上訴人所製之收
入支出明細表作初步比對時，確無相對的收入，其因而懷疑上訴
人有不法情事，縱或因誇大其詞而為申告，或因無法積極舉證，
以致不能證明其所訴之事實為真實，仍難認有誣告之故意。上訴
人所舉之證據不足以證明被告等二人確有其所指之誣告犯行，被
告等二人之犯罪不能證明。已詳敘其所憑之證據，並說明論斷之
理由。從形式上觀察，原判決並無足生影響判決結果之違背法令
情形存在。上訴意旨略稱：（一）上訴人於九十二年八月五日簽
寫之報告書第二、四點已載明刻製理事長職名章，並由乙○○批
示，事後上訴人亦檢據報帳，被告豈能質疑，足見其自訴上訴人
偽造文書，有誣告之故意甚明。（二）大里長春老人會已於九十
二年八月八日以九十二年大里長春發字第００二號函檢送理事長
職名章報台中縣政府備查，並陳明自九十二年八月八日正式啟用
。又該會在九十二年編列預算時雖在員工津貼僅編九萬六千元，
但其僅為預算數而已，仍應以實際支出為準，而實際支出更經理
監事聯席會通過，被告等二人亦出席會議，當時並無疑義，何況
上訴人領取之薪資亦依法辦理扣繳，該扣繳憑單復有乙○○之私
章，足見其收支並無任何疑義，亦見被告等二人自訴上訴人犯偽
造文書、業務侵占罪，已屬誣告。（三）柯木雄在九十二年八月
二十七日、十月二十二日因替老人印製手冊、活動通知、向聯誼
會請款；丙○○更支領津貼，該支出均記載在大里長春老人會粘
貼憑證用紙而該用紙均有理事長乙○○、常務監事林鳳主、及總
幹事甲○○之職名章。此均在被告等二人提出自訴之前，益明丙
○○稱：不知有職名章云云，不足採信。原判決對以上各情均置
而未論，有判決不依證據及不備理由之違背法令等語。惟查：證
據之取捨、證明力之判斷及事實之認定，係屬事實審法院自由裁
量判斷之職權，此項自由判斷職權之行使，倘未違背經驗法則與
論理法則，則不能任憑己意指為違法，而資為第三審上訴之適法
理由。又刑事訴訟法第一百六十一條第一項規定：檢察官就被告
犯罪事實，應負舉證責任，並指出證明之方法。此項規定，於自
訴程序同有適用。因此，自訴人對於自訴之犯罪事實，應負提出
證據及說服法院之實質舉證責任。倘其所提出之證據，不足為被
告有罪之積極證明，或其指出證明之方法，無從說服法院以形成
被告有罪之心證，基於無罪推定之原則，自應為被告無罪之諭知
。原判決已就卷內調查所得之證據資料，逐一剖析，參互審酌，
仍無從獲得被告等二人有如上訴人所指誣告行為之有罪心證，已
詳敘其論斷之理由，核與證據法則無違，亦無判決不備理由之違
法情形。上訴意旨置原判決之明白論斷於不顧，或仍執原判決已
說明理由而詳予指駁之陳詞辯解，或就原審採證認事職權之適法
行使，就同一證據資料為相異之評價，徒以自己之說詞，斤斤置
辯，任意指摘，並為單純事實上之爭執，難謂已符合首揭法定之
第三審上訴要件。其上訴違背法律上之程式，應予駁回。
據上論結，應依刑事訴訟法第三百九十五條前段，判決如主文。
中    華    民    國  九十七  年    十    月  三十一  日
                      最高法院刑事第三庭
                          審判長法官  林  增  福
                                法官  張  清  埤
                                法官  陳  世  雄
                                法官  蔡  國  在
                                法官  王  居  財
      本件正本證明與原本無異
                                      書  記  官
中    華    民    國  九十七  年   十一   月    六    日
                                                      Ｑ


司法院資訊處製作；財團法人民間司法改革基金會備份。
